【裁判字號】    97,家訴,3
【裁判日期】    970805
【裁判案由】    給付扶養費
【裁判全文】
臺灣臺南地方法院家事判決              97年度家訴字第3號
原      告  乙○○
被      告  甲○○
                        號○.樓
            丙○○
            丁○○
            戊○○原名戊○○
上四人共同
訴訟代理人  黃溫信律師
            黃紹文律師
            徐美玉律師
上列當事人間請求給付扶養費事件，本院於民國97年7月16日言
詞辯論終結，判決如下：
    主      文
原告之訴及假執行之聲請均駁回。
訴訟費用由原告負擔。
    事實及理由
一、原告起訴主張：
(一)兩造係兄弟姊妹，己○○則為兩造母親，兩造本應共同扶養
  母親己○○，惟己○○自民國87年起與原告同居，由原告
  照顧，其生活費用、醫療費均由原告支出，而被告四人幾十年
  來對母親己○○之一切生活起居及身體病痛不聞不問，顯不
  負扶養之義務。另被告四人平時未盡人子之責，每年寒冬季節
  時更未替母親添購衣物，就連每年三節也不曾探望過母親，被
  告更教育自己的子女，遇見己○○時也無須稱問一聲阿嬤；
  且被告甲○○明知母親己○○與原告同住，所有生活費用及
  身體病痛全由原告負擔，然被告甲○○取得土地及房屋所有權
  時，在完全未協商及未事先告知的情況下，竟於96年9月3日以
  存證信函，限原告於文到30日內搬離所居住房屋，而其他被告
  三人亦同意甲○○之行為，故被告四人不顧母親的生育及養育
  之恩。
(二)按直系血親相互間互負扶養之義務；負扶養義務者有數人，而
  其親等同一時，應各依其經濟能力，負擔義務；受扶養權利者
  ，以不能維持生活而無謀生能力者為限；前項無謀生能力之限
  制，於直系血親尊親屬不適用之；扶養之程度，應按受扶養權

  利者之需要、與負扶養義務者之經濟能力及身分定之；民法第
  1114條第1款、第1115條第3項、第1119條分別定有明文。再父
  母與子女間之扶養義務乃生活保持義務，涉及扶養需要者之全
  需要，須供應與扶養需要者身分相當之需要。又「扶養之程度
  ，應按受扶養權利者之需要，與負扶養義務者之經濟能力及身
  分定之（最高法院84年度台上字第288號判決參照）。兩造之
  母己○○育有5名子女，於○○年○○月○○日出生，渠確與原告
  同住之事實，己○○之戶籍謄本1份可稽。請鈞院參酌目前
  社會經濟狀況與一般國民生活水準，及己○○為年約72歲老
  人之需要，除衣食住行之日常生活費用外，尚包括其他醫藥等
  必要費用在內，是扶養費除受扶養人之食衣住行等日常生活必
  要費用，包括日常生活用品購置、疾病醫療外，尚應斟酌其育
  樂及與同儕交誼費用等兼顧人際關係之各項費用，且上開支出
  間有涉及親子共用（水電、燃料、食品、家庭設備等），無法
  逐一取具支出憑證等證據，並參酌行政院主計處台灣地區93年
  台南市家庭收支調查報告，平均每人每月之消費支出為新台幣
  (下同)15,556 元，上開金額係以消費為導向，符合一般扶養
  實情，而足採為計算之依據，惟該消費支出之計算並非專以老
  年人為對象，若干消費項目並非老年人所必需，例如：菸草、
  飲料、家庭設備、通訊、交通設備、汽機車保險費等項目應予
  扣除，惟若干老年人所需要，但在前開消費支出表中未採為計
  算之依據，例如因年邁身體欠佳，所需額外支出營養費、看護
  費，綜合上情，依上開行政院主計處公布之消費支出表每人每
  月平均消費支出，暨衡量一般國民生活水準及經濟生活水平，
  以及兩造之母己○○實際需要等情，認己○○每月所需之
  生活費用應以20,000元為適當。而己○○共有5名子女，原
  告應與被告等人共同分擔，惟被告等卻未支付任何扶養費用，
  爰依不當得利之法律關係，請求被告等應各返還原告扶養費
  480,000元【計算式：20,000元x12(月)xl0 年 (87年1月1日起
  至96年12月31日止)/5=480,000元】。
(三)對被告陳述之抗辯：
1.被告4人在前幾次庭訊時，多已完全坦承並未給母親一文錢，
  而被告口口聲聲說自身經濟能力有困難，卻在97年7月2日開庭
  時寧願花錢請律師代為出庭訴訟，也不肯盡扶養之義務，更不
  願拿錢扶養母親，況被告自從第一次開庭時，至今一直編造謊
  言及找藉口推拖。
2.97年5月14日、97年7月2日庭訊之時，經承審法官，提出本件
  訴訟案需經過家族會議、由家族成員進行協議，要被告甲○○
  等4人出面連絡家族成員召開會議，但在無任何成員願意出面
  進行家族會議協商，又被告更不想與原告及母親商議情況下，
  家族會議已確定無法達成召開。
3.被告所說閒暇或過節時回老家探視父母，及給予數千元零用錢
  ，事實上是探視被告父親並給予父親之零用錢，何況幾十年來
  每當被告等回老家時，並無探視母親實際之行為，更不用說有
  給母親零用錢，被告所訴全是謊言。
4.母親申報薪資所得91年為39,289元、92年108,850元、94年177
  ,685 元、95年39,535元，以上所得是老人家在自己家裡替人
  作手工藝品等付出勞力所得來的酬勞，光是這些錢就不夠用了
  ，更別想說要過活及有所存款。
5.被告主張民法第1114條及第1117條應以無行為能力者為扶養對
  象，難道要一個已是70幾歲的老人家，尚有行為能力者還要去
  工作賺錢來養活自己？況勞動基準法明定最多年滿60歲就得辦
  理退休，以一般公司來說只要勞方達屆齡或滿退休年資者就得
  辦理退休，更何況目前企業公司僱主，僱用人力上有年齡超過
  35歲以上，企業公司或行號在僱用人力時就會有所考慮。
6.按被告所述，原告每月給予母親13,000元時需舉證，難道原告
  給付母親任何一筆現金時，多需由母親簽立收據？連過年時節
  包給母親的紅包也要立收據？自有健保以來母親的健保費用至
  今，全是原告一人負擔，這也要讓母親簽立收據？照被告所言
  ，任何一筆花費在母親身上支出的費用多要舉證，豈不是無須
  立法規範子女對父母有扶養之義務？
7.己○○於審理時證述原告每月給予13,000元，其中10,000元
  是生活買菜，3,000元是零用錢，當母親買菜過活時，其中定
  有親子共享之處，況且10,000元並非是原告供全家餐費支出，
  另3,000元是純給母親零用錢，更不是母親幫忙照顧小孩之報
  酬，試問小孩如托育保母，其保母托育費每月有可能3,000元
  嗎？
(四)聲明：被告甲○○、丙○○、丁○○、戊○○（即戊○○）
  應各給付原告480,000元，及均自起訴狀繕本送達被告之翌日
  起至清償日止，按年息百分之5計算之利息。原告並願供擔保
  ，請准宣告假執行。
二、被告則辯以：
(一)按「直系血親相互間互負扶養之義務。」「受扶養權利者，以
  不能維持生活而無謀生能力者為限。前項無謀生能力之限制，
  於直系血親尊親屬不適用之。」民法第1114條第1款、第1117
  條定有明文。又「民法第1117條第1項規定，受扶養權利者，
  以不能維持生活而無謀生能力者為限。而同條第2項僅規定，
  前項無謀生能力之限制，於直系血親尊親屬不適用之。是直系
  血親尊親屬，如能以自己財產維持生活者，自無受扶養之權利
  ；易言之，直系血親尊親屬受扶養之權利，仍受「不能維持生
  活」之限制。」（最高法院62年第2次民庭庭推總會議決議(四)
  參照）。本件經鈞院函調己○○之財產資料，其迄95年為止
  尚有薪資所得；且被告等人雖未與己○○同住，但於閒暇或
  過節時，均會抽空回老家探視父母，並在經濟能力許可範圍內
  給數千元予父母零用，可見兩造之母親在自己財產所得或自他
  人處獲致生活所需，顯無不能維持生活之情事。
(二)次按「當事人主張有利於己之事實者，就其事實有舉證之責任
  。」民事訴訟法第277條前段定有明文。查原告主張依不當得
  利法律關係請求被告等人返還所得之利益，被告等人否認受有
  何利益，如原告仍主張被告受有利益，則應由原告舉證主張被
  告等人所受之利益及其數額。再查兩造之母於鈞院97年4月16
  日庭訊時證稱：（問：乙○○每月給你多少錢？）13,000元，
  10,000元給我買菜，3,000元給我零用金。1萬元買菜，是大家
  合著吃，包括一個小孩，三個大人，小孩是原告的小孩，三個
  大人是我與原告夫妻。．．．原告給我3,000元是要給我零用
  錢的，我幫忙他照顧小孩，也包含在3,000元裡面。這3,000元
  是我幫他帶小孩，他給我的等語。由己○○上述證詞，可見
  原告每月所付的10,000元是供全家餐費雜項支出，僅係交付己○○○由其負責處理；另3,000元則係己○○幫原告照顧小
  孩所得之報酬，二者均非原告給付己○○之扶養費用，被告
  等人顯無不當得利。
(三)再依民法第1120條規定，扶養之方法，由當事人協議定之，不
  能協議時，由親屬會議定之。其係指扶養義務當事人間對扶養
  方法之決定程序，惟其前提亦需受扶養權利人符合受扶養之要
  件後，始有協議之必要。但依上述，兩造之母親己○○並無
  不能維持生活之情形，即無受扶養之權利，縱被告甲○○曾於
  鈞院97年5月14日庭訊時表示：照顧父母親本來就是子女應盡
  的義務，但原告未與被告協商照顧的方法，何況我們依個人能
  力分別給付給母親零用錢等語，觀其用意係在表達為人子女者
  於成年後反哺之傳統孝道表現，並非承認己○○有不能維持
  生活而需受扶養之情事。
(四)原告多次於庭上陳訴母親己○○多年來無任何收入，母親也
  陳述其多年來皆在家為原告照顧小孩及煮飯買菜，並無工作收
  入。但為何這幾年有所得申報，令被告不解。多年來兩造母親
  綜合所得稅都由原告申報，因此合情合理質疑原告必知其內情。
(五)聲明：原告之訴及假執行聲請均駁回。如受不利判決，請准供
  擔保免為假執行。
三、被告甲○○又辯以：
(一)原告於準備狀所提支出水電、燃料、食品、家庭設備、房租費
  等一切費用，被告甲○○不以為然：
1.住：父母及原告一家三口都住被告甲○○房子，何來房租費？
2.水費：目前房子水費由父親繳納，且原告未曾付過任何費用，
  何來水費？
3.電費：父母所用的電，會比一家三口的多嗎？況原告有冷氣、
  電腦、電視等家電、電費，理當由原告支出，也符合使用者付
  費原則，而兒女為父母付點費用也是理所當然的事。
4.家電設備：被告四人共買一台洗衣機、家用電話給父母親使用
  ，還不是原告夫妻在使用，原告未支付半毛錢，被告四人也沒
  說什麼。若純屬個人消遣與享受電氣用品，難道還要被告四人
  幫原告支出？
5.看護費：母親這十年來還會自己騎腳踏車去幫原告買菜、煮飯
  、照顧小孩，且母親在97年1月30日第一次本案開庭時還行走
  自如為原告作證，何來看護費？
6.生活費：原告每月給母親13,000元，其中10,000元是幫其一家
  三口人料理三餐費用，3,000元給母親是照顧小孩費用還是零
  用錢？如果這3000元是照顧小孩費用，則原告未支付費給母親
  生活費；假設原告3,000元是給母親零用錢，則母親犧牲工作
  為他照顧小孩，原告應付薪資母親。
7.家具：父母親目前所使用的家具，早在這房子蓋好時就已購買
  的舊家具，至今未更換過，何有家具費？如有也是原告個人物
  質享受。
8.每一縣市的家庭收支都不一樣，母親是在台南縣○○鎮，為何
  原告不以台南縣為計算公式，而以台南市為準？又為何以93年
  為基準？主計處所公告93年台南市家庭收支調查報告15,556元
  ，是以整體平均而論，而一位老人家的消費能力能有多少？試
  問原告一個月所得有多少？消費能力又有多少？
(二)原告並非受扶養者，而是負扶養義務者，與被告同為手足，被
  告於庭訊時已陳述照顧父母本是子女之義務，但原告完全未與
  被告協商照顧之方法，何況被告一直以來依個人能力給付母親
  生活費，並未約定每月給多少，只是盡心意來孝順父母，一年
  三節外加紅包。原告於庭訊時承認兩造從未協商與承諾，既未
  協商又未承諾，何來代支問題。原告意圖圖利自己，使自己獲
  得不當利益。照顧、孝順父母原是為人子女之責任與義務，倘
  原告不願與母親同住，被告願意將父母接到北部來奉養孝順，
  原告不用負擔任何費用，被告甲○○可一人負擔，雖其要扶養
  三個女兒，及照顧重大疾病之妻小，但其樂意接父母在身邊孝
  敬。
(三)甲○○大姐為單親又失業好幾年，又無自己棲息處，僅能借住
  堂叔舊房子，目前以打零工為生，工作不是很穩定。甲○○二
  姐之夫家也是要有工作才能有飯吃，其夫妻二人若有空，必返
  鄉探望雙親，也都會在能力內拿些錢給父母親做零用金。甲○○三姐夫婿生病長達十幾年後過世，留有三名就學之小孩及公
  公要扶養，目前以家庭代工及靠小叔與大姑每月資助來維持家
  計。甲○○每月收入雖沒像母親所說每月7、8萬元，目前每月
  收入雖領有5萬餘元，扣除家中一切之固定支出，尚可維持家
  計。
(四)原告自稱給母親每月20,000元的生活費，那父親也一樣要給予
  每月20,000元生活費，以一個勞工階級的人每月須付給父母親
  40,000元生活費，是嚴重負擔。為何原告僅以母親為主，對被
  告四人訴訟，何不連父親一起扶養問題，也請庭上一起仲裁？
  長期以來被告甲○○家庭就處於不和諧狀態，母親不供飯給父
  親吃，原告自小患小兒麻痺，在母親長期重寵下，也照著母親
  模式不供飯給父親吃，母親未曾勸阻又加贊許，促使原告對父
  親、兄姐更加惡言以對。母親年老了，以為原告是她可以依靠
  之子，因而對其話言之必從，造成家庭嚴重失和分裂。
(五)父親會把財產過戶在本人名下，原因是當年有一晚原告與母親
  拿著乩童所使用之法器要打父親，幸好當時在被告甲○○四舅
  與大姐勸阻下才沒發生悲劇，事後父親經親戚及長輩勸說下，
  才將財產過戶本人名下，被告也了解父親將財產過戶給本人只
  是暫時，父親終究盼望原告知錯能改，沒想到情況演變越糟，
  為了不讓父親繼續生活在這樣環境下，被告有義務及責任挺身
  而出來處理家務事。
四、得心證之理由：
(一)按直系血親相互間互負扶養之義務，受扶養權利者，以不能維
  持生活而無謀生能力者為限，但無謀生能力之限制，於直系血
  親尊親屬不適用。民法第1114條、第1117條定有明文。本件訴
  外人己○○為兩造之母親，依上開規定，則己○○於符合
  不能維持生活之要件時，兩造對其自負有扶養義務。經查，兩
  造之母親己○○為○○年○○月○○日生，年逾70歲，早已逾勞動
  基準法第53條、第54條所定自請退休及強制退休之年紀，是能
  否再覓正職以維持生活，顯值存疑。再依本院調閱己○○之
  財產資料與89年至95年所得所示，渠名下無財產，而89年、90
  年、93年均無所得、91年、92年、94年、95年所得分別為39,
  289元、108,850元、1 77,685元、39,535元，收入微薄，尚難
  以此區區之數為生活之資。則原告主張兩造為己○○，對己○○同負
扶養之義務，尚非無據。
(二)至原告雖主張己○○每月生活費用為20,000元，此費用應由
  兩造共同分擔，被告已10年應支出而未支出，而依不當得利之
  法律關係，請求被告每人應返還自87年1月1日起至96年12月31
  日止之扶養費480,000元（20,000X12X10/5=480,000）。惟按
  依不當得利之法律關係請求返還不當得利，以無法律上之原因
  而受利益，致他人受損害為要件，此觀民法第179條之規定自
  明。原告主張代被告墊付對於己○○之扶養費，而請求被告
  返還不當得利，其請求之前提，應以原告受有損害並致被告受
  有利益，而於本件，所受損害乃原告代被告墊付上開所請求之
  數額，而被告之所受利益，乃因此而免為給付之扶養費。是就
  本件而言，原告之請求是否有據，必須審酌：原告是否確已代
  被告每人各墊付480,000元，即相當於每月4,000元之扶養費，
  及被告是否有給付每月4,000元之扶養費予己○○之義務，
  因原告代為給付而受有免除此一給付義務之利益。
(三)惟按扶養之方法，由當事人協議定之。不能協議時，由親屬會
  議定之，97年1月9日修正前之民法第1120條定有明文。又關於
  親屬之事件，在民法親屬編施行前發生者，除本施行法有特別
  規定外，不適用民法親屬編之規定；其在修正前發生者，除本
  施行法有特別規定外，亦不適用修正後之規定。民法親屬編施
  行法第1條亦有明定。本件原告係請求被告返還伊自87年至96
  年間代被告給付扶養費之不當得利，其所請求之扶養費均係發
  生於97年1月9日修法以前，則本件修正前關於扶養方法之規定
  ，於本件自有適用。按對於親屬會議之決議有所不服，或親屬
  會議仍不能議定時，始得向法院聲訴，不得因當事人未能達成
  協議即逕向法院請求裁判（參照最高法院26年鄂上字第401號
  判例）又扶養方法不一，受扶養權利者應否與負扶養義務者同
  居一家而受扶養，抑應彼此分居，由負扶養義務人按受扶養權
  利人需要之時期，陸續給付生活資料，或一次撥付一定金額，
  或以其他方法以資扶養，應依權義雙方之需要及經濟能力，由
  當事人協議定之。不能協議時，應由親屬會議定之，對於親屬
  會議之決議有不服時，始得依民法第一千一百三十七條向法院
  聲訴，不能因當事人未能協議，逕向法院請求裁判。（參照最
  高法院58年度台上字第1317號判決）受扶養權利人應否與扶養
  義務人同居一家而受扶養，或由扶養義務人按月支付扶養費供
  受扶養權利人別居生活，係屬扶養方法之問題，依民法第一千
  一百二十條規定，應由當事人協議定之，不能協議時，由親屬
  會議定之，對親屬會議之決議有不服時，始得依同法第一千一
  百三十七條規定於三個月內向法院聲訴。（最高法院78年度台
  上字第729號判決）本件兩造對於己○○負有扶養義務，固
  如前述；惟兩造與己○○就兩造所負之扶養方法或扶養費數
  額並未達成協議，且兩造亦均陳述未召開親屬會議（見97年5
  月14日筆錄），則原告逕行主張被告應按月給付己○○4,00
  0元之扶養費，參之前開最高法院判決意旨，顯於法不合；且
  參被告甲○○亦表達願將母親己○○接往同住之意，足見其
  就己○○之扶養，尚未同意由原告同住一家，而由被告按月
  給付扶養費用之方法；再徵諸實際，扶養義務人之際遇各有不
  同，或有工作繁忙無暇照料卻樂於支付扶養費者，或因失業賦
  閒在家故缺少資力，卻有空閒將扶養義務人接往同住照顧者，
  其情形不一，故由當事人各按其具體情形協議以定扶養之方法
  ，自較符合當事人之利益，不應率依任一造之意思擅定其扶養
  方法。縱無法達成協議，是否得由親屬會議決議定之，亦非無
  疑；雖原告主張本件親屬會議已確定無法達成召開等語，惟按
  「親屬會議會員，應就未成年人、禁治產人或被繼承人之左列
  親屬與順序定之：一直系血親尊親屬。二三親等內旁系血親尊
  親屬。三四親等內之同輩血親。」「無前條規定之親屬，或親
  屬不足法定人數時，法院得因有召集權人之聲請，於其他親屬
  中指定之。」民法第1131條第1項、第1132條第1項分別定有明
  文；而兩造之母親僅有三名兄弟庚○○、辛○○、壬○○，雖
  無法依民法第1131條第1項規定組成5名親屬會議會員，然除己○○○之兄弟外，己○○之夫癸○○尚有姊弟子○○、丑○○，
且除以上同輩親屬外，並有多名旁系血親卑親屬，是縱無
  法依民法第1131條規定組成親屬會議，仍非不得依同法第1132
  條規定聲請法院於其他親屬中指定親屬會議會員，以定扶養之
  方法，以此，依97年1月9日修正前民法第1120條規定及上開判
  決說明，有關原告之扶養費數額應先由其親屬會議定之，其未
  經當事人協議，亦無經親屬會議決議而不服或雖已召開而不能
  決議之情事，即逕行起訴主張被告應按月給付己○○每月4,
  000元之扶養費，自屬無據；從而，姑不論原告是否確已如主
  張代被告墊付每人每月4,000元之扶養費，縱此部分主張屬實
  ，然被告並未因原告代為墊付即受有免於給付扶養費之利益，
  本件原告之主張，尚與不當得利之要件不符，從而原告依不當
  得利之法律關係，請求被告應返還伊代為墊付之10年扶養費之
  不當得利，合計每人480,000元，為無理由，應予駁回，而其
  所為假執行之聲請亦因此失所附麗，應併予駁回。
五、本件事證已臻明確，兩造其餘主張陳述及所提之證據，自已
    無審酌之必要，附此敘明。
六、據上論結：本件原告之訴為無理由，依民事訴訟法第78條，
    判決如主文。
中    華    民    國    97    年    8     月    5     日
                  家事法庭    法  官  林富郎
以上為正本係照原本作成。
如對本判決不服須於判決送達後20日內向本院提出上訴狀，應附
具繕本並繳納上訴費用。
中    華    民    國    97    年    8     月    5     日
                              書記官  劉毓如


司法院資訊處製作；財團法人民間司法改革基金會備份。
